【裁判字號】    91,上易,1618
【裁判日期】    920514
【裁判案由】    侵占
【裁判全文】
臺灣高等法院臺中分院刑事判決                  九十一年度上易字第一六一八號
    上  訴  人  臺灣南投地方法院檢察署檢察官
    被      告  丙○○
右上訴人因被告業務侵占等案件，不服臺灣南投地方法院九十一年度易字第一八六號
中華民國九十一年六月四日第一審判決（起訴案號：臺灣南投地方法院檢察署九十一
年度偵字第三三一號），提起上訴，本院判決如左：
      主  文
原判決撤銷。
丙○○連續意圖為自己不法之所有，而侵占對於業務上所持有之物，處有期徒刑壹年
貳月。
      事  實
一、丙○○原係設在南投縣南投市○○○路七號勤耕精鑄股份有限公司（以下簡稱勤
    耕公司）會計，負責勤耕公司與往來客戶間收款事宜，為從事業務之人。詎丙○
    ○竟基於意圖為自己不法所有之概括犯意，自民國九十年五月二十五日起至九十
    年十一月三十日止，連續將客戶寄至勤耕公司用以支付貨款如附表所示之支票侵
    占入己（共計二十一紙），並利用其保管勤耕公司所有「勤耕精鑄股份有限公司
    」印章之便，在如附表所示編號二號、三號、四號、五號、六號、八號、十號、
    十二號、十三號、十四號、十五號、十六號至二十一號（共計十七紙，即編號一
    號、七號、九號、十一號除外）之支票背面盜蓋該公司印章，並簽署其姓名之署
    押，假借係勤耕公司為背書人，而偽造支票之背書；如附表所示編號一號至編號
    十八號之支票，於附表所示備註欄內所載之申請日期提示（編號十九號至二十號
    之支票，係於不詳時間向地下錢莊支借，而為行使；編號二十一號之支票則係於
    九十年八月一日後某日之不詳時間，向臺灣中小企業銀行烏日分行申請），而連
    續行使該偽造背書之支票，就如附表所示編號一號至十八號之支票部分存入其所
    開立之台灣中小企業銀行南投分行00000000000號存款帳戶內，再連
    續於轉帳完成可以領取支票票款時，隨即提領花用。另復承前開犯意，於不詳時
    間、地點，持如附表所示編號十九號、二十號之支票至地下錢莊以借貸現金之方
    式，質押借得現金花用；又承前開犯意，於不詳時間，對如附表所示編號二十一
    號之支票，由丙○○自己持往臺灣中小企業銀行烏日分行提示兌現，於領得現金
    後花用，共計將所收取之票款新臺幣（下同）一百七十萬六千九百十三元變易持
    有為所有，將該等款項侵占入己花用。
二、案經勤耕公司（由乙○○代理）訴請臺灣南投地方法院檢察署檢察官偵查起訴。
      理  由
一、訊據被告丙○○對右揭犯罪事實坦承不諱，核與勤耕公司負責人乙○○於警偵訊
    、原審審理暨本院調查、審理時指訴之情節相符，並有上開帳戶存摺及託收票據
    明細表等影本在卷可稽（見偵查卷第十三頁至第二十頁），且被告利用其保管勤
    耕公司所有「勤耕精鑄股份有限公司」印章之便，在如附表所示編號二號、三號
    、四號、五號、六號、八號、十號、十二號、十三號、十四號、十五號、十六號
    至二十一號（共計十七紙）之支票背面盜蓋該公司印章，並簽署其姓名之署押，
    假借係勤耕公司為背書人，而偽造支票背書；並於如附表所示支票發票日期欄及
    轉帳日期欄所載日期間之某日為提示，而連續行使該偽造背書之支票，就如附表
    所示編號一號至十八號之支票部分存入其所開立之台灣中小企業銀行南投分行0
    0000000000號存款帳戶內，再連續於轉帳完成可以領取支票票款時，
    隨即提領花用。復於不詳時間、地點，持如附表所示編號十九號、二十號之支票
    至地下錢莊以借貸現金之方式，質押借得現金花用；又於不詳時間，對如附表所
    示編號二十一號之支票，由丙○○自己持往臺灣中小企業銀行烏日分行提示兌現
    ，於領得現金後花用，共計將所收取之票款一百七十萬六千九百十三元侵占入己
    花用之事實，亦據本院分別向臺灣銀行員林分行、桃園分行、中興銀行太平分行
    、合作金庫銀行五權分行、溪湖分行、大里分行、臺北國際商業銀行北三重分行
    、玉山商業銀行彰化分行、臺灣中小企業銀行興中分行、烏日分行、彰化銀行長
    安東路分行、華南商業銀行三峽分行函調有關被告提示之支票暨其背書資料，分
    別有臺灣銀行員林分行九十一年十一月二十二日銀員營字第０九一四九０六二０
    ０一號函（見本院卷第三十七頁，即如附表所示編號一號、七號、九號）、桃園
    分行九十一年十一月二十九日銀營字第０九一二六０九三四八一號函（見本院卷
    第八十三頁，即如附表所示編號二十號）、中興銀行太平分行九十一年十一月十
    九日九十一興平字第０六六號函（見本院卷第四十頁，即如附表所示編號二號、
    四號、五號、十五號、十七號）、合作金庫銀行五權分行九十一年十一月二十九
    日合金權字第０九一０００六七六六號函（見本院卷第四十九頁，即如附表所示
    編號三號、八號、十六號、十八號）、溪湖分行九十一年十一月二十六日合金溪
    湖字第０九一０００五一五六號函（見本院卷第五十八頁，即如附表所示編號十
    號）、大里分行九十一年十一月二十七日合金大里存字第０九一０００六二七八
    號函（見本院卷第六十七頁，即如附表所示編號十二號）、臺北國際商業銀行北
    三重分行九十二年一月七日北商銀北三重（０２９）雨字第００００四號函（見
    本院卷第一二七頁，即如附表所示編號六號）、玉山商業銀行彰化分行九十一年
    十一月二十九日玉彰化（存）字第九一００八三四號函（見本院卷第六十二頁，
    即如附表所示編號十一號）臺灣中小企業銀行興中分行九十一年十一月二十七日
    九一興中字第五００九一０三六三五號函（見本院卷第七十一頁，即如附表所示
    編號十三號）、烏日分行九十一年十一月二十一日九一烏日字第０二八一一號函
    （見本院卷第八十七頁，即如附表所示編號二十一號）、彰化銀行長安東路分行
    九十二年一月六日彰長安字第００二四號函（見本院卷第一二四頁，即如附表所
    示編號十四號）、華南商業銀行三峽分行九十一年十一月二十七日華峽存字第三
    九七號函（見本院卷第七十八頁，即如附表所示編號十九號）等附於本院卷內可
    憑，且可由被告於各支票背面蓋用「勤耕精鑄股份有限公司」印章及書寫其姓名
    甚為明確，足見被告自白其行使偽造文書暨侵占等事實與事實相符，本件事證明
    確，被告右揭犯行，洵堪認定。
二、按在支票背面偽造某人之署押，以為背書，其偽造支票背書，在票據法上係表示
    對支票負擔保責任之意思，為法律規定之文書，並非依習慣表示一定用意之證明
    ，而其此項行為，足以生損害於他人，故應成立偽造文書罪；又支票上之背書，
    係發票後之另一票據行為，如在支票背面，偽造某人署押為背書，並達行使之程
    度，自足以生損害於某人，顯屬另一行使偽造私文書之行為（以上參見最高法院
    七十年臺上字第二一六二號、五十九年臺上字第二五八八號判例）。被告在其所
    取得應屬勤耕公司所有之支票後，盜蓋勤耕公司之「勤耕精鑄股份有限公司」印
    章於如附表所示編號二號、三號、四號、五號、六號、八號、十號、十二號、十
    三號、十四號、十五號、十六號至二十一號（共計十七紙，即除編號一號、七號
    、九號、十一號外）之支票背面，並持以提示或委由銀行託收或交付地下錢莊，
    分別取得票面上之款項，核其所為，係犯刑法第二百十六條、第二百十條之行使
    偽造文書罪暨同法第三百三十六條第二項業務侵占罪。被告盜用勤耕公司之印章
    蓋於支票背面之行為，係偽造文書之階段行為，而偽造文書，為行使偽造文書之
    高度行為所吸收，均不另論罪。被告先後多次行使偽造文書暨業務侵占之犯行，
    均分別時間緊接，犯意概括，該二罪所犯構成要件相同，分別為連續犯，均依刑
    法第五十六條規定，分別論以刑法第二百十六條、第二百十條之行使偽造文書罪
    暨同法第三百三十六條第二項業務侵占罪之一罪論，並分別加重其刑。被告所犯
    行使偽造文書罪與業務侵占罪二罪間，有方法、結果之牽連關係，應從一重之連
    續業務侵占罪處斷，被告有關在支票背面盜蓋勤耕公司之印章偽造背書，並持以
    提示而為行使，所犯行使偽造文書部分，雖未經檢察官起訴，惟因與前開業經起
    訴之業務侵占犯罪事實，有牽連犯之裁判上一罪關係，本院自得就該部分併予審
    究。
三、原審予以論罪科刑，固非無見，惟查：（一）被告除侵占如附表所示之支票及票
    面所載之金額外，被告並於如附表所示編號二號、三號、四號、五號、六號、八
    號、十號、十二號、十三號、十四號、十五號、十六號至二十一號（共計十七紙
    ，即除編號一號、七號、九號、十一號外）之支票背面盜蓋勤耕公司之印章於支
    票背面，而偽造背書，其並持以行使，另犯有刑法第二百十六條、第二百十條之
    行使偽造文書罪，原審並未就此部分論述，對於事實之認定，即有違誤。（二）
    被告所侵占之款項總計為一百七十萬六千九百十三元，而原審就此部分認係侵占
    一百七十萬四千六百二十二元，此部分認定之事實亦有違誤。（三）如附表所示
    編號十九號、二十號、二十一號三紙支票分別係於九十年九月五日、十月三十一
    日、八月一日發票，附款人銀行分別為華南商業銀行三峽分行、臺灣銀行桃園分
    行、臺灣中小企業銀行烏日分行，有上開三紙支票影本附於本院卷內可憑（見本
    院卷第七十八頁、第八十三頁、第八十七頁），原審竟於其判決書附表所列支票
    發票日欄內記載不詳，而付款人銀行亦未記載，即有違誤。檢察官上訴意旨認被
    告盜用公司印章蓋於支票背面，亦涉有偽造文書之犯行，及宣告被告緩刑不宜（
    理由詳後述）即有理由。原審判決既有上開缺失，本院自應將原判決撤銷改判。
    爰審酌被告因積欠地下錢莊金錢竟挺而走險之犯罪動機、目的、以盜用公司印章
    而使人信為係勤耕公司背書，進而提示領取支票票款之手段、侵占之金額高達一
    百七十萬六千九百十三元，對勤耕公司所生之損害非小，嗣後僅賠償四十九萬二
    千七百零六元，其餘之金額則均未能償還及犯罪後坦承之態度等一切情狀，量處
    如主文第二項所示之刑。另被告於支票背面盜蓋「勤耕精鑄股份有限公司」印章
    ，業已持以行使，各紙支票已非被告所有，且其所盜蓋之「勤耕精鑄股份有限公
    司」印章於各紙支票上所顯示「勤耕精鑄股份有限公司」印文，因係被告盜蓋而
    成，尚不得依刑法第二百十九條之規定宣告沒收。又被告於各紙支票上所填寫其
    自己之姓名，並非偽造之署押，亦不得宣告沒收。被告雖未曾受有期徒刑以上刑
    之宣告，固有臺灣南投地方法院檢察署刑案資料查註紀錄表及台灣高等法院被告
    全國前案紀錄表各一紙附卷可稽，惟其侵占之款項高達一百七十萬六千九百十三
    元，目前僅償還四十九萬二千七百零六元，尚有一百二十一萬四千二百零七元還
    未償還，其於九十一年五月二十一日與勤耕公司代理人乙○○成立調解（有調解
    書一紙附於原審卷第二十九頁），惟未能依調解內容履行，且其侵占及偽造文書
    之次數均為多次，又延續一段時間，自非被告一時短於思慮而為犯法之行為，而
    勤耕公司代理人乙○○當庭表示被告以往亦有相類似之情況，不應輕易原諒等一
    切情狀，本院認本件不宜對被告宣告緩刑，併予敘明。
據上論結，應依刑事訴訟法第三百六十九條第一項前段、第三百六十四條、第二百九
十九條第一項前段，刑法五十六條、第二百十六條、第二百十條、第三百三十六條第
二項、第五十五條、罰金罰鍰提高標準條例第一條前段，判決如主文。
本案經檢察官甲○○到庭執行職務。
中      華      民      國    九十二     年     五      月    十四      日
                                   臺灣高等法院臺中分院刑事第三庭
                                         審判長法  官  陳  朱  貴
                                               法  官  廖  柏  基
                                               法  官  胡  忠  文
右正本證明與原本無異。
如不服本判決應於收受送達後十日內向本院提出上訴書狀，其未敘述上訴之理由者並
得於提起上訴後十日內向本院補提理由書（均須按他造當事人之人數附繕本）。
                  書記官  林  世  傑
中      華      民      國    九十二     年      五       月    十五    日
附錄論罪科刑法條：
刑法第三百三十六條：
 (公務公益侵占罪、業務侵占罪)
對於公務上或因公益所持有之物，犯前條第一項之罪者，處一年以上七年以下有期徒
刑，得併科五千元以下罰金。
對於業務上所持有之物，犯前條第一項之罪者，處六月以上五年以下有期徒刑，得併
科三千元以下罰金。
前二項之未遂犯罰之。
刑法第二百十六條：
行使第二百十條至第二百十五條之文書者，依偽造、變造文書或登載不實事項或使登
載不實事項之規定處斷。
刑法第二百十條：
偽造、變造私文書，足以生損害於公眾或他人者，處五年以下有期徒刑。
                                                                        Ｆ
附表：
┌───┬─────┬────┬──────┬─────┬──────┬─────┬─────┐
│編  號│支      票│票面金額│  票    號  │ 轉帳日期 │付 款 銀 行 │ 犯罪型態 │ 備    註 │
│      │發  票  日│(新臺幣)│            │          │            │          │          │
├───┼─────┼────┼──────┼─────┼──────┼─────┼─────┤
│  一  │九十年五月│六千八百│AM0000000   │九十年六月│臺灣銀行    │被告於支票│申請日期為│
│      │二十五日  │二十元  │            │一日      │員林分行    │背面簽其姓│九十年五月│
│      │          │        │            │          │            │名        │二十九日  │
├───┼─────┼────┼──────┼─────┼──────┼─────┼─────┤
│  二  │九十年四月│三萬三千│ACT0000000  │九十年六月│中興商業銀行│被告於支票│申請日期為│
│      │二十五日  │六百元  │            │五日      │太平分行    │背面盜蓋勤│九十年五月│
│      │          │        │            │          │            │耕公司印章│三十一日  │
│      │          │        │            │          │            │及簽其姓名│          │
├───┼─────┼────┼──────┼─────┼──────┼─────┼─────┤
│  三  │九十年七月│二萬七千│WE0000000   │九十年七月│合作金庫銀行│同      右│申請日期為│
│      │二十日    │九百三十│            │二十六日  │五權分行（以│          │九十年七月│
│      │          │元      │            │          │前為臺灣省合│          │二十三日  │
│      │          │        │            │          │作金庫五權支│          │          │
│      │          │        │            │          │庫）        │          │          │
├───┼─────┼────┼──────┼─────┼──────┼─────┼─────┤
│  四  │九十年七月│四千三百│ACT0000000  │九十年八月│中興商業銀行│同      右│申請日期為│
│      │二十五日  │四十四元│            │八日      │太平分行    │          │九十年八月│
│      │          │        │            │          │            │          │三日      │
├───┼─────┼────┼──────┼─────┼──────┼─────┼─────┤
│  五  │同      右│三萬八千│ACT0000000  │同      右│同        右│同      右│同      右│
│      │   │三百六十│            │          │            │          │          │
│      │          │二元    │            │          │            │          │          │
├───┼─────┼────┼──────┼─────┼──────┼─────┼─────┤
│  六  │九十年八月│二萬三千│QG0000000   │九十年八月│台北國際商業│同      右│申請日期為│
│      │四日      │九百十元│            │二十日    │銀行北三重分│          │九十年八月│
│      │          │        │            │          │行          │          │十五日    │
├───┼─────┼────┼──────┼─────┼──────┼─────┼─────┤
│  七  │九十年七月│十一萬八│AM0000000   │九十年八月│臺灣銀行    │被告於支票│申請日期為│
│      │二十五日  │千八百五│            │二十二日  │員林分行    │背面蓋其印│九十年八月│
│      │          │十元    │            │          │            │章        │十七日    │
├───┼─────┼────┼──────┼─────┼──────┼─────┼─────┤
│  八  │九十年八月│十萬八千│WE0000000   │九十年八月│合作金庫銀行│被告於支票│申請日期為│
│      │二十日    │二百十四│            │三十一日  │五權分行    │背面盜蓋勤│九十年八月│
│      │          │元      │            │          │            │耕公司印章│二十八日  │
│      │          │        │            │          │            │二枚及簽其│          │
│      │          │        │            │          │            │姓名      │          │
├───┼─────┼────┼──────┼─────┼──────┼─────┼─────┤
│  九  │九十年八月│一萬五千│AM0000000   │九十年九月│臺灣銀行    │被告於支票│申請日期為│
│      │二十四日  │六百九十│            │五日      │員林分行    │背面簽其姓│九十年八月│
│      │          │元      │            │          │            │名（另曾盜│三十一日  │
│      │          │        │            │          │            │蓋勤耕公司│          │
│ │          │        │            │          │            │印章二枚，│          │
│      │          │        │            │          │            │但均劃掉）│          │
├───┼─────┼────┼──────┼─────┼──────┼─────┼─────┤
│  十  │九十年八月│三萬二千│BC0000000   │九十年九月│合作金庫銀行│被告於支票│申請日期為│
│      │二十九日  │八百零二│            │七日      │溪湖分行    │背面盜蓋勤│九十年八月│
│      │          │元      │            │          │            │耕公司印章│三十一日  │
│      │          │        │            │          │            │及簽其姓名│          │
│      │          │        │            │          │            │          │          │
│      │          │        │            │          │            │          │          │
│      │          │        │            │          │            │          │          │
├───┼─────┼────┼──────┼─────┼──────┼─────┼─────┤
│ 十一 │九十年九月│一萬八千│AD0000000   │九十年九月│玉山商業銀行│被告於支票│申請日期為│
│      │八日      │五百八十│            │十二日    │彰化分行    │背面簽其姓│九十年九月│
│      │          │元      │            │          │            │名        │六日      │
├───┼─────┼────┼──────┼─────┼──────┼─────┼─────┤
│ 十二 │九十年十月│九萬三千│WA0000000   │九十年十月│合作金庫銀行│被告於支票│申請日期為│
│      │十日      │元      │            │十二日    │大里分行    │背面盜蓋勤│九十年九月│
│      │          │        │            │          │            │耕公司印章│二十六日  │
│      │          │        │            │          │            │二枚及簽其│          │
│      │          │        │            │          │            │姓名      │          │
├───┼─────┼────┼──────┼─────┼──────┼─────┼─────┤
│ 十三 │九十年十月│一萬五千│AT0000000   │九十年十月│臺灣中小企業│被告於支票│申請日期為│
│      │五日      │五百七十│            │八日      │銀行興中分行│背面盜蓋勤│九十年九月│
│      │          │五元    │            │          │            │耕公司印章│二十六日  │
│      │          │        │            │          │            │及簽其姓名│          │
├───┼─────┼────┼──────┼─────┼──────┼─────┼─────┤
│ 十四 │九十年十一│十一萬一│TJ0000000   │九十年十一│彰化商業銀行│同      右│申請日期為│
│      │月一日    │千一百三│            │月七日    │長安東路分行│          │九十年十一│
│      │          │十三元  │            │          │            │          │月二日    │
├───┼─────┼────┼──────┼─────┼──────┼─────┼─────┤
│ 十五 │九十年十月│二萬六千│ACT0000000  │九十年十一│中興商業銀行│同      右│申請日期為│
│      │二十五日  │六百二十│   │月十五日  │太平分行    │          │九十年十一│
│      │          │一元    │            │          │            │          │月十二日  │
├───┼─────┼────┼──────┼─────┼──────┼─────┼─────┤
│ 十六 │九十年十一│四十五萬│WE0000000   │九十年十一│合作金庫銀行│同      右│申請日期為│
│      │月二十日  │元      │            │月二十六日│五權分行    │          │九十年十一│
│      │          │        │            │          │            │          │月二十日  │
├───┼─────┼────┼──────┼─────┼──────┼─────┼─────┤
│ 十七 │九十年十一│三萬零九│ACT0000000  │          │中興商業銀行│同      右│申請日期為│
│      │月二十五日│百元    │            │          │太平分行    │          │九十年十一│
│      │          │        │            │          │            │          │月三十日  │
├───┼─────┼────┼──────┼─────┼──────┼─────┼─────┤
│ 十八 │九十年十二│十九萬一│WE0000000   │          │合作金庫銀行│同      右│同      右│
│      │月五日    │千九百八│            │          │五權分行    │          │          │
│      │          │十六元  │            │          │            │          │          │
├───┼─────┼────┼──────┼─────┼──────┼─────┼─────┤
│ 十九 │九十年九月│七萬零九│SB0000000   │          │華南商業銀行│同      右│不詳時間直│
│      │五日      │百五十九│            │          │三峽分行    │          │接向地下錢│
│      │          │元      │            │          │            │          │莊兌換現金│
├───┼─────┼────┼──────┼─────┼──────┼─────┼─────┤
│ 二十 │九十年十月│二十四萬│AM0000000   │          │臺灣銀行    │同      右│同      右│
│      │三十一日  │零二十四│            │          │桃園分行    │          │          │
│      │          │元      │            │          │            │          │          │
├───┼─────┼────┼──────┼─────┼──────┼─────┼─────┤
│二十一│九十年八月│四萬七千│AY0000000   │          │臺灣中小企業│同      右│直接向銀行│
│      │一日      │六百十三│            │          │銀行烏日分行│          │提示兌領（│
│      │          │元      │            │          │            │          │不詳時間）│
└───┴─────┴────┴──────┴─────┴──────┴─────┴─────┘
                                                                    Ｆ


司法院資訊處製作；財團法人民間司法改革基金會備份。
